【裁判字號】    95,勞上,50
【裁判日期】    951031
【裁判案由】    給付退休金等
【裁判全文】
臺灣高等法院民事判決                  95年度勞上字第50號
上  訴  人  甲○○
訴訟代理人  毛國樑律師
複 代理 人  陳佳雯律師
被 上訴 人  中國信託商業銀行股份有限公司
法定代理人  乙○○
訴訟代理人  賴盛星律師
上列當事人間給付退休金等事件，上訴人對於中華民國95年5月
30日臺灣臺北地方法院95年度勞訴字第21號第一審判決提起上訴
，本院於95年10月17日言詞辯論終結，判決如下：
    主      文
上訴駁回。
第二審訴訟費用由上訴人負擔。
    事實及理由
一按當事人法定代理人之代理權消滅者，應由有代理權之法定代
  理人承受訴訟；當事人不聲明承受訴訟時，法院亦得依職權，
  以裁定命其續行訴訟，民事訴訟法第170、178條分別定有明文
  。又公司登記，除設立登記為公司之成立要件外，其他登記皆
  屬對抗要件（公司法第6條參照），是股份有限公司董事長之
  變更，固屬依法應登記之事項，但其變更應於新任董事長就任
  後即生效力，非經主管機關准予變更登記後始生效力，即並不
  以登記為其要件，此觀公司法第12條之規定自明，並據最高法
  院68年臺上字第2337號及67年臺上字第760號著為判例。被上
  訴人法定代理人原為辜仲諒，然辜仲諒業於民國95年7月21日
  辭去被上訴人董事長一職，又被上訴人董事會推選乙○○為董
  事長，並自同日起接任，有被上訴人第12屆第19次董事會議紀
  錄影本附卷可按（本院卷第62-68頁）。被上訴人雖尚未完成
  公司負責人之變更登記，惟揆諸首揭說明，乙○○具狀聲明承
  受訴訟，仍應予以准許，此部分已經本院於95年9月4日裁定准
  由乙○○為被上訴人之法定代理人，承受訴訟。
二上訴人起訴主張：伊自80年8月1日起任職於萬通商業銀行股份
  有限公司（下稱萬通銀行），於91年12月31日因年滿60歲申請
  退休獲准，工作年資為11.5年，萬通銀行應給付伊23個基數之
  退休金，然萬通銀行僅以伊退休前每月底薪新臺幣（下同）
  245,140元、勤務加給30,000元計算平均工資，未將每年發放
  之2個月工作獎金計入平均工資。伊91年領得工作獎金490,280
  元，計入平均工資後，萬通銀行短付退休金數額為1,879,406
  元（490,280÷6×23＝1,879,406）。嗣萬通銀行業與被上訴
  人於92年12月1日合併，以被上訴人為存續公司，並承受萬通
  銀行一切權利義務，自應給付伊退休金差額。爰依勞動基準法
  （下稱勞基法）第55條、萬通銀行工作規則之規定，求為命被
  上訴人給付1,879,406元，及自92年1月1日起加計法定遲延利
  息之判決。
  被上訴人則以：上訴人自80年8月1日起任職萬通銀行，初為總
  行業務部經理，期間職務循序晉升，迄92年1月1日退休為止，
  均係擔任管理階層之經理人，退休時且兼萬通銀行指定在訴外
  人統一企業股份有限公司之董事代表，更為萬通銀行總行副總
  經理，與總經理同屬於公司法第29條規定之經理人，與萬通銀
  行間為委任關係，非僱傭關係，非屬勞基法之勞工，無該法及
  萬通銀行工作規則之適用，況其退休時工作未滿15年，與萬通
  銀行工作規則第77條得自請退休要件不符。縱認上訴人得請求
  退休金差額，惟其在萬通銀行與伊合併基準日即92年12月1日
  前退休，非屬經留用之勞工，依企業併購法第17條之法理，其
  僅得向萬通銀行請求給付退休金差額，無權向伊請求；況工作
  獎金不具經常性給與，屬雇主獎勵恩惠性之給與，非為工資性
  質，不得列入計算平均工資；縱認上訴人請求有理由，至多僅
  得以1個月工作獎金計算平均工資等語，資為抗辯。
三原審駁回上訴人之請求，上訴人提起上訴，聲明：
  (一)原判決廢棄。
  (二)被上訴人應給付上訴人1,879,406元，及自92年1月1日起至
    清償日止，按年息5％計算之利息
  (三)願供擔保，請准宣告假執行。
  被上訴人則聲明：上訴駁回。
四上訴人主張前揭事實，固提出薪資單、臺北市政府勞工局函、
  萬通銀行工作規則節本、財政部函、調解會議紀錄等件為證（
  原審卷第6-12頁）。被上訴人就(一)上訴人自80年8月1日起任職
  於萬通銀行，91年12月31日年滿60歲自請退休，工作年資11.5
  年，退休金基數為23個、(二)上訴人退休前6個月，每月薪資中
  之底薪245,140元、職務加給30,000元為工資之性質、(三)上訴
  人自任職萬通銀行起，即派任業務部經理，職等14等，歷任協
  理兼經理、副總經理兼經理、副總經理等職務，退休時係擔任
  總行副總經理職務，職等為15等、(四)萬通銀行與被上訴人於92
  年12月1日合併，以被上訴人為存續公司、(五)萬通銀行工作規
  則關於退休金之給與標準與勞基法第55條之規定相同等事實不
  爭執。
五按「勞工：謂受雇主僱用從事工作獲致工資者」、「勞動契約
  ：謂約定勞雇關係之契約」，勞基法第2條第1款、第6款定有
  明文。是勞動契約之勞工與雇主間具有使用從屬及指揮監督之
  關係，勞動契約非僅限於僱傭契約，關於勞務給付之契約，其
  具有從屬性勞動性質者，縱兼有承攬、委任等性質，仍應屬勞
  動契約（最高法院89年度台上字第1301號判決意旨參照）。兩
  造就其間契約類型究竟為委任契約或僱傭契約，固有爭執，但
  依上說明，倘為勞務給付之契約，而具有從屬性質者，不論其
  為僱傭契約、委任契約，即可認為勞動基準法所稱之勞動契約
  而有該法之適用，反之則否。再按勞動契約之從屬性乃勞動契
  約之特色，所謂從屬性具有下列三內涵：(一)人格上從屬性，此
  乃勞動者自行決定之自由權之一種壓抑，於相當期間內，對自
  己之作息時間不能自行支配，而勞務給付內容之詳細情節亦非
  自始確定，勞務給付之具體詳細內容非由勞務提供者決定，而
  係由勞務受領者決定之，其重要特徵在於指示命令權，如：勞
  動者須服從工作規則，而雇主享有懲戒權等等、(二)經濟上從屬
  性，此係指受僱人完全被納入雇主經濟組織與生產結構之內，
  即受僱人並非為自己之營業勞動，而係從屬於他人，為該他人
  之目的而勞動，故受僱人不能用指揮性、計畫性或創作性方法
  對於自己所從事工作加以影響，此乃從屬性之最重要意涵、(三)
  組織上從屬性，在現代企業組織型態之下，勞動者與雇主訂立
  勞動契約時，其勞務之提供大多非獨自提供即能達成勞動契約
  之目的，雇主要求之勞動力，必須編入其生產組織內遵循一定
  生產秩序始能成為有用之勞動力，因此擁有勞動力之勞動者，
  也將依據企業組織編制，安排其職務成為企業從業人員之一，
  同時與其他同為從業人員之勞動者，共同成為有機的組織，此
  即為組織上從屬性。準此，勞動契約關係係指勞工於雇主之指
  揮監督下從事勞動，並獲得屬勞動本身對價之工資而言；不論
  勞務關係形式上為委任或僱傭契約之外形，實質上確存在使用
  從屬關係者，應認為屬勞動契約關係。至於是否具備使用從屬
  關係，則須以提供勞務時有無時間、場所之拘束性，以及對勞
  務給付方法之規制程度，雇主有無一般指揮監督權等為中心，
  再參酌勞務提供有無代替性，報酬對勞動本身是否具對價性等
  因素，作一綜合判斷。
六查，上訴人退休時為萬通銀行副總經理兼總行債權管理部經理
  ，為15職等25級，有員工資料卡、萬通銀行91年12月27日令在
  卷可稽（原審卷第22、109頁），且為兩造所不爭執者。如前
  所述，適用勞基法之前提須該雙方當事人間所存之勞務契約屬
  於該法所稱之勞動契約方可，則兩造間契約性質為何，仍須先
  探究兩造間勞務契約是否為勞基法所稱勞動契約，非得僅以上
  訴人之職務、職等外觀論之。次按「公司得依章程規定置經理
  人，經理人有二人以上時，應以一人為總經理，一人或數人為
  經理。經理人之委任、解任及報酬，依左列規定定之：‧‧‧
  三  股份有限公司須有董事過半數同意。置有總經理之公司，
  其他經理之委任、解任，由總經理提請後，依前項規定辦理；
  經理人須在國內有住所或居所」、「公司之經理人‧‧‧在執
  行職務範圍內，亦為公司負責人」。修正前公司法第29條、第
  8條分別定有明文。顯然經理人（包括總經理）在執行職務範
  圍內，為公司之負責人，而其委任及解任均須依法定程序為之
  。依前述程序而設置之經理人，公司法第29條已明文規定屬於
  「委任關係」。本件上訴人初於80年8月1日經萬通銀行依據公
  司法第29條之規定，經董事過半數同意後委任為總行業務部經
  理，為14職等職位，係參與萬通銀行籌備創立之工作人員等情
  ，有員工資料卡、合約書、萬通銀行第一屆董事監察人聯席會
  議第一次會議議程記錄在卷可稽（原審卷第22、83、84-86頁
  ）。上訴人受任過程與修正前公司法第29條之規定相符，其自
  86年1月1日起升任為總行營業部副總經理兼經理，迄至91年12
  月31日自請退休時止，為總行副總經理，為兩造所不爭執，是
  上訴人自任職於萬通銀行之始迄退休時止，均為萬通銀行委任
  之經理人，與萬通銀行間契約性質為委任契約。
七上訴人雖主張其為萬通銀行工作規則第2條所稱行員，而有萬
  通銀行工作規則之適用云云。查萬通銀行工作規則第2條固規
  定：「本規則所稱員工，係指行員、技士、技工、警工、服務
  生及試用人員」（原審卷第51頁），然萬通銀行組織規程第2
  條另規定：「本行設總經理一人，秉承董事會之決議，綜理全
  行業務。執行副總經理、副總經理一人至三人及協理若干人輔
  佐之‧‧‧」（原審卷第90頁），而上訴人自86年起即擔任副
  總經理，依組織規程第6條「本行行員之派免，除經理人及稽
  核單位人員於本行章程已有規定者外，餘由總經理派免」（原
  審卷第90頁背面）之規定派免，即悉依萬通銀行章程定之，而
  無工作規則之適用。況上訴人自83年12月7日起職等即已升至
  15 職等，而萬通銀行工作規則第2章任用、升遷之適用「員工
  」為14職等以下者（原審卷第51頁）。上訴人另主張其係工作
  規則第2條所稱行員之一云云，但上訴人所列15職等，已非屬
  於依工作規則第2章「任用、升遷」所指之員工範疇，自難以
  上訴人列有職等、職級等情，即認為其為萬通銀行工作規則第
  2 條所指員工中之行員。再上訴人為董事長之下，輔佐總經理
  秉承董事會決議綜理全行行務之人，其下執掌萬通銀行各部門
  、各分行，有分層負責明細表、組織系統圖附卷可證（原審卷
  第91- 92頁），上訴人就此亦未爭執。則上訴人輔佐總經理秉
  承萬通銀行董事會決議綜理全行各部門、各分行業務等各項工
  作時，必須運用指揮性、計劃性、創作性、裁量性等性質，始
  克善盡從事，而非僅單純聽命於雇主之指揮、監督而服勞務者
  所能勝任，依其性質顯為萬通銀行委任處理一定之事務，即屬
  於委任關係，而非僅單純服勞務之僱傭關係，上訴人所受授權
  範圍、可得裁量決定處理之事務，已有較大自主裁量權，與具
  有經濟上從屬性之勞工履行勞務提供義務之內涵有別。
八雖人格上從屬性尚擴及秩序上之懲戒權問題，而萬通銀行向對
  上訴人評定考績，亦得對其為調職處分，對其工作地點、職務
  為調動，亦得依其職等逐年調整薪資，有員工資料卡可佐（原
  審卷第22頁）。依萬通銀行工作規則第52條「員工請假時，依
  左列規定陳請核准，並將職務交妥後方得給假‧‧‧副總經理
  、總稽核、協理及各單位主管請假，由總經理核准」（原審本
  院卷第64頁）之規定，上訴人請假須由萬通銀行總經理核准，
  依此，萬通銀行似對上訴人有施以懲戒處分權，惟勞基法第70
  條第6、7款規定既允許雇主在自訂工作規則中，訂定獎懲及解
  僱事項，乃基於雇主企業之領導、組織權，而得對勞動者之行
  為加以考核、制裁，惟勞基法第12條第1項第4款僅有關於違反
  勞動契約或工作規則情節重大時，得予以懲戒解僱之規定，至
  較輕微之處分例如警告、申誡、減薪、降職及停職等，雇主之
  裁量權除受勞基法第71條之限制外，另應遵循權利濫用禁止原
  則、勞工法上平等待遇原則、相當性原則為之。顯然雇主對勞
  工之懲戒，可分為一般懲戒權與特別懲戒權，前者指依據法律
  規定在具備法定要件時，雇主得對之為懲戒者即得加以懲戒，
  例如懲戒解雇（勞基法第12條規定參見），或依民法規定勞動
  者對雇主之生產設備等予以破壞，雇主得對之主張損害賠償者
  為是；後者則其懲戒權之基礎在法律規定之外，而係事業主之
  特別規定，屬「秩序罰」性質，本質上為違約處罰，其方式如
  罰錢、扣薪、罰加班、降級、延長試用期間等，此處罰必須事
  先明示且公告，程序並應合理妥當。至於績效考核則屬於人力
  資源管理體系中開發管理之一環，完善之績效考核制度，對於
  雇主而言，不但可作為獎懲、人力異動、薪資調整、教育訓練
  及業務改善等之依據，亦可以作為激勵員工工作情緒，進而提
  高組織士氣，推動組織發展及發揮企業之精神。績效考核，意
  謂企業對其員工在過去某一段時間內之工作表現或完成某一任
  務後，所做貢獻度之評核，並對其所具有之潛在發展能力做一
  判斷，以瞭解其將來在執行業務之適應性及前瞻性。依萬通銀
  行工作規則第6章規定，萬通銀行對於所屬員工有施以考勤、
  考績、獎懲等處分，第63條規定年度考績之核定，至於第66條
  以下則設有獎懲規定，懲處手段有申誡、記過、記大過等（原
  審卷第64-至66頁），顯見萬通銀行工作規則中所指考績核定
  ，屬於前所謂績效考核之性質，而非前述雇主懲戒權。上訴人
  任職萬通銀行期間僅每年接受考績核定，未有獎懲記錄（原審
  卷第22頁，員工資料卡三、四記載），則上訴人僅受績效考核
  之評定，此非前述說明所指雇主懲戒處分，不得遽予推論萬通
  銀行對上訴人行使秩序上之懲戒權，難認上訴人與萬通銀行間
  之人格上從屬性程度甚高。再萬通銀行工作規則第44條對於員
  工繼續工作滿一定期間者，給與特別休假，自6日起逐次增加
  至30日不等（原審第59、60頁）。而上訴人自80年8月1日到職
  後，自翌年即81年起即有特別休假28日，有員工資料卡得以佐
  證（原審卷第23頁），與前述工作規則特別休假給與方式有別
  。據此，上訴人顯不適用萬通銀行工作規則，更非該工作規則
  所稱員工。況被上訴人辯稱上訴人迄92年12月31日止，僅在萬
  通銀行工作11.5年，雖已年滿60歲，仍與萬通銀行工作規則第
  77條「自請退休：本行員工有下列情形之一者，得自請退休：
  一、工作十五年以上年滿五十五歲者。二、工作二十五年以上
  者。」之自請退休要件不符等語，為上訴人所不否認，準此，
  難認上訴人係依萬通銀行工作規則自請退休者。至被上訴人曾
  於93年8月17日函覆上訴人：「說明‧‧‧經查萬通銀行辦理
  台端之退休事宜，均依當時萬通銀行相關規定辦理無誤」（原
  審卷第27頁），然被上訴人所指「萬通銀行相關規定」是否為
  工作規則，未見上訴人舉證以實其說，其據此主張有萬通銀行
  工作規則之適用，亦屬無據。
九以上，上訴人在萬通銀行任職期間，係擔任副總經理職務，為
  委任契約關係，亦無萬通銀行工作規則之適用，且對於受委任
  處理之事務，有相當高程度之裁量權，顯乏人格上從屬性，依
  上揭關於勞動契約特色之說明，應無使用從屬關係，不具勞動
  契約之性質，自無勞基法、萬通銀行工作規則之適用，其據以
  請求被上訴人給付退休金差額，於法無據，不應准許。
十退步言，縱認上訴人得請求退休金，惟按「本法用辭定義如左
  ：‧‧‧三  工資：謂勞工因工作而獲得之報酬；包括工資、
  薪金及按計時、計日、計月、計件以現金或實物等方式給付之
  獎金、津貼及其他任何名義之經常性給與均屬之‧‧‧」，勞
  動基準法第2條第3款定有明文，另勞基法施行細則第10條第2
  款規定：「本法第二條第三款所稱之其他任何名義之經常性給
  與係指左列各款以外之給與：‧‧‧二  獎金：指年終獎金、
  充實獎金、研究發明獎金、特殊功績獎金、久任獎金、節約燃
  料物料獎金及其他非經常性獎金」，而依萬通銀行工作規則第
  33條之規定，工作獎金雖一律按全體員工之二個月薪資為給付
  ，但萬通銀行年度獎金發給辦法第4點另規定，萬通銀行得依
  員工所受獎懲、勤惰情形，予以斟酌增減工作獎金數額，且為
  顧及員工子女就學註冊之需求，而提前於每年8月間先行發放
  一個月工作獎金（原審卷第35-36頁），顯然萬通銀行發放之
  工作獎金非因工作給付之對價，不具經常性給與之性質，自屬
  雇主獎勵恩惠性之給與，核與勞基法施行細則第10條第2款之
  獎金性質同而不具工資性質，自不得計入平均工資計算，則上
  訴人請求被上訴人給付將工作獎金計入平均工資計算，請求退
  休金差額，亦屬無據。況按「公司進行併購，未留用或不同意
  留用之勞工，應由併購前之雇主終止勞動契約，並依勞動基準
  法第十六條規定期間預告終止或支付預告期間工資，並依同法
  規定發給勞工退休金或資遣費」，企業併購法第17條定有明文
  ，兩造就萬通銀行與被上訴人於92年12月1日合併，被上訴人
  為存續公司一節不爭執，而上訴人係在合併基準日前退休，為
  非經留用之勞工，參諸上開企業併購法第17條規定之法理，苟
  上訴人得請求退休金差額，亦應由萬通銀行負責支付，併此敘
  明。
十一綜上所述，上訴人依勞基法第55條、萬通銀行工作規則之規定
  ，請求被上訴人給付上訴人1,879,406元，及自92年1月1日起
  至清償日止，按年息5％計算之利息，為無理由，應予駁回，
  其訴既經駁回，則假執行之聲請亦失所依據，應併予駁回。原
  審為上訴人敗訴之判決，並駁回其假執行之聲請，核無不合。
  上訴意旨指摘原判決不當，求予廢棄改判，為無理由，應予駁
  回。
十二本件因事證已臻明確，兩造其餘攻擊、防禦方法及所為之立證
  ，與判決之結果不生若何影響，無庸再逐一予以論究，合併敘
  明。
據上論結，本件上訴為無理由，依民事訴訟法第449條第1項、第
78條，判決如主文。
中    華    民    國    95    年    10    月    31    日
                    勞工法庭
                        審判長法  官  沈方維
                              法  官  張競文
                              法  官  湯美玉
正本係照原本作成。
如不服本判決，應於收受送達後20日內向本院提出上訴書狀，其
未表明上訴理由者，應於提出上訴後20日內向本院補提理由書狀
（均須按他造當事人之人數附繕本）上訴時應提出委任律師或具
有律師資格之人之委任狀；委任有律師資格者，另應附具律師資
格證書及釋明委任人與受任人有民事訴訟法第466條之1第1項但
書或第2項（詳附註）所定關係之釋明文書影本。
中    華    民    國    95    年    10    月    31    日
                              書記官  賴淑真
附註：
民事訴訟法第466條之1（第1項、第2項）：
對於第二審判決上訴，上訴人應委任律師為訴訟代理人。但上訴
人或其他法定代理人具有律師資格者，不在此限。
上訴人之配偶、三親等內之血親、二親等內之姻親，或上訴人為
法人、中央或地方機關時，其所屬專任人員具有律師資格並經法
院認為適當者，亦得為第三審訴訟代理人。


司法院資訊處製作；財團法人民間司法改革基金會備份。
